【裁判字號】    97,易,1097
【裁判日期】    981014
【裁判案由】    詐欺等
【裁判全文】
臺灣彰化地方法院刑事判決              97年度易字第1097號
公  訴  人  臺灣彰化地方法院檢察署檢察官
被      告  乙○○
選任辯護人  張仕融律師
            張崇哲律師
            阮春龍律師
上列被告因詐欺等案件，經檢察官提起公訴（97年度偵字第4347
號），本院判決如下：
    主  文
乙○○無罪。
    理  由
一、公訴意旨略以：被告乙○○係地政士。緣丙○○（原名葉盈
    慧）之外公甲○擬將其所有坐落於彰化縣和美鎮○○段第58
    8 之40地號及第588 之46地號等2 筆土地（下稱系爭土地一
    ）贈與丙○○，因系爭土地一原應繳納土地增值稅合計新臺
    幣（下同）168 萬9495元，惟依政府當年實施「增值稅減半
    政策」，經減半後共需繳納84萬4747.5元。詎被告認為有利
    可圖，明知將以墊高土地前次移轉現值之手法賺取高額之報
    酬，竟基於意圖為自己不法之所有之犯意及使公務員登載不
    實之概括犯意，於民國92年1 月24日，在彰化縣和美鎮○○
    路建築事務所內，向丙○○之父丁○○佯稱只需交付系爭土
    地一土地增值稅減半後應繳納稅款之百分之60（即50萬6800
    元），其便可以購買公共設施用地贈與地方自治機關之方式
    為丙○○辦理租稅規劃，丙○○即可免繳納系爭土地一之土
    地增值稅而達到合法節稅之目的，致使丙○○、甲○及丁○○信以為真，遂由丁○○於同日代為與乙○○簽訂委任契約
    書，並於日後分別開立3 張面額各為12萬元、33萬元及5 萬
    6800元（合計共為50萬6800元）之支票交予被告。嗣被告先
    以丙○○之名義向不知情之第三人馬松枝以遠低於92 年1月
    間每平方公尺公告現值之價錢購得坐落於臺中縣太平市○○
    段第1180地號（後再經分割為1180及1180之1 地號）及第11
    81地號等2 筆公共設施用地（其中1180之1 及1181地號下稱
    系爭土地二，按若以92年1 月間每平方公尺公告現值11000
    元計算，則原1180地號及1181地號土地之總價值為647 萬90
    00元），並於92年1 月27日前往臺中縣太平地政事務所，於
    土地買賣所有權移轉契約書上填載不實之買賣價款總金額為
    647 萬9000元後辦理將系爭土地二之所有權移轉登記至丙○○名下，使該地政事務所不知情之承辦人員將該不實之事項
    登載於職務上所掌管之公文書。再於同年3 月18日及同年4
    月4 日辦理系爭土地一及系爭土地二之土地交換及共有物分
    割程序後完成登記（此時即由丙○○取得系爭土地一之所有
    權，甲○則取得系爭土地二之所有權）。惟乙○○嗣後並未
    辦理將系爭土地二之公共設施用地贈與地方自治機關，卻以
    甲○之名義，將上開土地出售予不知情之第三人鄭有財，得
    款約40、50萬元，並於同年6 月16日前往臺中縣太平地政事
    務所，於土地買賣所有權移轉契約書上填載不實之買賣價款
    總金額為431 萬2000元後辦理將上開土地之所有權移轉登記
    至鄭有財名下，使該地政事務所不知情之承辦人員將該不實
    之事項登載於職務上所掌管之公文書，足生損害於地政機關
    管理所有權狀之正確性，因認被告涉犯刑法第214 條之使公
    務員登載不實及同法第339 條第1 項之詐欺取財等罪嫌。
二、按犯罪事實應依證據認定之，無證據不得認定其犯罪事實，
    刑事訴訟法第154 條第2 項定有明文。再按認定犯罪事實所
    憑之證據，雖不以直接證據為限，間接證據亦包括在內，然
    無論直接證據或間接證據，其為訴訟上之證明，須於通常一
    般之人均不致有所懷疑，而得確信其為真實之程度者，始得
    據為有罪之認定，倘其證明尚未達此一程度，而有合理之懷
    疑存在而無從使事實審法院得有罪之確信時，即應由法院為
    諭知被告無罪之判決，此觀最高法院76年台上字第4986號判
    例自明。而公訴人認被告涉有上開罪嫌，無非係以證人丙○○、丁○○、甲○、馬松枝、鄭有財之證言及委任契約書、
    支票、臺中縣太平市○○段第1180及1181地號土地登記申請
    書暨土地買賣所有權移轉契約書、臺中縣太平市○○段第11
    80地號土地登記申請書、臺中縣太平市○○段第1180之1 、
    1181地號土地及彰化縣和美鎮○○段第588之40、588之46地
    號土地登記聲請書暨土地交換所有權移轉契約書、臺中縣太
    平市○○段第1180之1及1181地號土地登記申請書暨土地買
    賣所有權移轉契約書等，為其論據。
三、證據能力之審酌：
(一)按「被告以外之人於審判外之言詞或書面陳述，除法律有規
    定者外，不得作為證據。」、「被告以外之人於審判外之陳
    述，雖不符前4 條之規定，而經當事人於審判程序同意作為
    證據，法院審酌該言詞陳述或書面陳述作成時之情況，認為
    適當者，亦得為證據。當事人、代理人或辯護人於法院調查
    證據時，知有第159 條第1 項不得為證據之情形，而未於言
    詞辯論終結前聲明異議者，視為有前項之同意。」刑事訴訟
    法第159 條第1 項、第159 條之5 規定甚明。本件告訴人丙○○於偵訊中之指述未經具結，且經辯護人於本院準備程序
    中聲明異議，揆諸前揭法條意旨，該陳述並無證據能力。
(二)按「被告以外之人於審判外之言詞或書面陳述，除法律有規
    定者外，不得作為證據。」，為刑事訴訟法第159 條第1 項
    所明定，本件證人丁○○、甲○、馬松枝、鄭有財於偵訊中
    之證述，屬被告以外之人於審判外之陳述，本不得做為證據
    。惟按被告以外之人於偵查中向檢察官所為之陳述，除顯有
    不可信之情況者外，得為證據，刑事訴訟法第159 條之1第2
    項定有明文。上開陳述均係在檢察官前所做成，並均有具結
    擔保其陳述之正確性，並無何顯不可信之情況，依前開法條
    意旨，自得做為證據。
(三)臺中縣太平市○○段第1180及1181地號土地登記申請書暨土
    地買賣所有權移轉契約書、臺中縣太平市○○段第1180地號
    土地登記申請書、臺中縣太平市○○段第1180之1 、1181地
    號土地及彰化縣和美鎮○○段第588 之40、588 之46地號土
    地登記聲請書暨土地交換所有權移轉契約書、臺中縣太平市
    ○○段第1180之1 及1181地號土地登記申請書暨土地買賣所
    有權移轉契約書等，乃屬書面證據，並無傳聞法則之問題，
    亦無其他應排除證據之事由，自得做為證據。
四、訊據被告乙○○固坦認曾與告訴人簽訂委任契約書，以購買
    公共設施用地後與系爭土地一合併分割，墊高前次移轉現值
    以避免繳納土地增值稅之方式為告訴人進行租稅規劃，其購
    買之公共設施用地於分割完畢後其即將之賣出，其購買及賣
    出公共設施用地均係以土地公告現值申報買賣價格，並非以
    實際交易價格申報等情，然堅詞否認有何使公務員登載不實
    及詐欺取財之犯行，並辯稱：其原本便告知將以與公共設施
    用地合併分割墊高前次移轉現值之方式做租稅規劃，並未向
    告訴人或丁○○表示需將公共設施用地捐贈地方自治機關，
    用以分割之公共設施用地係其以自有資金購買，當然可以自
    行處分，至於以土地公告現值申報交易價格為業界之慣例，
    稅務機關之函示亦認為以土地公告現值申報交易價格為合法
    ，何況地政機關所掌管之文書上並未記載交易之價格，自無
    使公務員登載不實等語。經查：
(一)被告曾與告訴人簽訂委任契約書，以購買公共設施用地後與
    系爭土地一合併分割，墊高前次移轉現值以避免繳納土地增
    值稅之方式為告訴人進行租稅規劃，其購買之公共設施用地
    於分割完畢後其即將之賣出等情，為被告所是認，且有委任
    契約書、支票（分見96年度他字第1506號卷宗第6 頁、第12
    至14頁）、上開太平市○○段第1180及1181地號土地登記申
    請書暨土地買賣所有權移轉契約書、太平市○○段第1180地
    號土地登記申請書（分見96年交查字第127號卷二第104頁以
    下）、太平市○○段第1180之1、1181地號土地及和美鎮○○段第588之40、588之46地號土地登記聲請書暨土地交換所
    有權移轉契約書、太平市○○段第1180之1及1181地號土地
    登記申請書暨土地買賣所有權移轉契約書及土地登記謄本（
    分見96年交查字第127號卷一第43頁以下）等在卷可稽，已
    堪認定。而此一節稅方法，係先以告訴人名義購買系爭土地
    二，再讓告訴人與甲○互相移轉應有部分，使系爭土地一及
    系爭土地二均為告訴人與甲○共有，後將此二土地合併分割
    ，使告訴人分得系爭土地一，甲○則分得系爭土地二，以達
    成將系爭土地一移轉與告訴人之目的，又因2筆以上土地合
    併分割時需改算地價，改算後系爭土地一之原地價（前次移
    轉現值）上升至與當期之土地公告現值相同，嗣後再移轉土
    地時即以分割改算後之地價作為前次移轉現值，則此改算地
    價上升之差價即無須繳納增值稅，故告訴人於分割後之92年
    4月23日將系爭土地一其中一筆第558之40地號再移轉與案外
    人林美英時，即未繳納增值稅，此觀內政部所訂之共有土地
    分割改算地價原則、彰化縣和美地政事務所地價改算通知書
    、告訴人移轉與林美英之土地登記申請書、土地增值稅免稅
    證明自明（見本院卷第217至230頁）。惟此種方式乃取巧規
    避土地增值稅，不合實質課稅原則，財政部乃於93年8月11
    日以台財稅字第0930 4539730函令各稅捐機關，以此種分割
    完畢後，再移轉所有權時應按原地價（即分割改算前之地價
    ）計算並課徵土地增值稅，且要求各稅捐機關就該函示發佈
    前之案件補徵土地增值稅，而系爭土地一其中一筆第558之
    40地號土地因分割後再移轉與案外人林美英，故經稅捐機關
    補徵土地增值稅等情，亦有彰化縣地方稅務局97年3月10日
    函附卷可按（見96年交查字第127號卷二第80至87頁），已
    足認定。是系爭土地一在92年被告辦理移轉之時，確實已成
    功移轉且未繳納土地增值稅，嗣後雖因法令變更而需補稅，
    無法達成節稅之目的，然此非被告與告訴人訂約時所得預料
    ，尚難以此認定被告有詐欺之犯行。
(二)證人丁○○雖於偵訊及本院審理中證稱：被告當初曾向其告
    知係以購買公共設施用地捐贈地方自治機關之方式節稅，否
    則其無須給付之50萬6800元，事後發現需要補稅去地政機關
    查詢，才發現被告並未將土地捐贈與地方自治機關，反而將
    之賣與他人云云（分見96年交查字第127 號卷二第24頁、本
    院卷第88頁），然告訴人與被告簽訂之委任契約書中僅記載
    透過被告做「租稅規劃」，並未詳細記載以何種方式規劃。
    參以實務上所稱之「捐地節稅」，係指將公共設施用地捐給
    政府，作為綜合所得稅之捐贈列舉扣除額，扣除後所得下降
    ，所繳納之稅額亦較低，另遺產及贈與稅因有實物抵繳之規
    定，亦可能預留公共設施用地抵繳應納稅額，惟土地增值稅
    並無相關之規定，無法以捐贈公共設施用地與政府之方式節
    稅，被告身為專業之地政士，嫻熟相關法令，應無告知丁○○捐地節省土地增值稅之理。故丁○○前揭證詞是否可信，
    尚非無疑。另96年9 月21日偵訊筆錄雖記載檢察官詢問被告
    有無說要買地贈與地方自治機關時，被告回答是，但經本院
    勘驗偵訊錄音光碟，被告並未為此回答，有勘驗譯文存卷可
    查（見本院卷第61頁）。另前開太平市○○段第1180及1181
    地號2筆土地被告係花費多少錢購買，雖無直接證據可證，
    然證人即此2筆土地之前手馬松枝於偵訊中證稱：該2筆土地
    均為公共設施保留地，實際上是公司的，公司購買時之價金
    均未超過公告現值的20%等語明確（見96年交查字第127號卷
    二第78頁），而該2筆土地公告現值總計達647萬9000元，縱
    令被告僅以公告現值10%之價格購買，亦需花費64萬7900元
    ，而丁○○僅給付被告50萬6800元，若當初確實約定此2筆
    公共設施用地需捐與政府，則被告辦理本件業務非但無報酬
    ，反需倒貼10餘萬元，實與常理有違。是本件亦難認定被告
    有公訴意旨所稱故意告知錯誤之節稅方法之施用詐術行為。
(三)另被告買進前揭太平市○○段第1180及1181地號2筆土地及
    賣出系爭土地二時均以公告現值申報交易價額，未依真實成
    交價額申報等情，為被告所坦承，並有上開太平市○○段第
    1180及1181地號土地登記申請書暨土地買賣所有權移轉契約
    書（見96年交查字第127號卷二第104頁以下）及太平市○○
    段第1180之1及1181地號土地登記申請書暨土地買賣所有權
    移轉契約書及土地登記謄本（見96年交查字第127號卷一第
    43頁以下）等在卷可稽，固堪認定。惟該申報之價額僅被告
    自行記載於所提出之申請書及契約書上，檢察官並未舉證證
    明地政機關之公務員將此一交易價格記載於何種公文書上，
    尚難遽以使公務員登載不實罪相繩。
(四)綜上所述，本件之證據不足證明被告確有公訴意旨所指之犯
    行，此外，復查無其他證據足使本院形成被告曾為前開犯行
    之確信，揆諸首揭法條及判例意旨，自應為無罪之諭知。
據上論斷，應依刑事訴訟法第301條第1項，判決如主文。
本案經檢察官賴志盛到庭執行職務。
中    華    民    國    98    年    10    月    14    日
                  刑事第五庭  審判長法  官  周淡怡
                                    法  官  蔡家瑜
                                    法  官  王奕勛
以上證明與原本無異。
如不服本判決應於收受判決後10日內，向本院提出上訴書狀，並
應敘述具體理由;其未敘述上訴理由者，應於上訴期間屆滿後20
日內向本院補提理由書（均須按他造當事人之人數附繕本）「切
勿逕送上級法院」。
告訴人或被害人對於判決如有不服具備理由請求檢察官上訴者，
其上訴期間之計算係以檢察官收受判決正本之日期為準。
中    華    民    國    98    年    10    月    14    日
                                    書記官  戴國安


司法院資訊處製作；財團法人民間司法改革基金會備份。
